最高法院刑事判決　　　　　　九十四年度台上字第一七五四號
　　上　訴　人　甲○○
　　　　　　　　　　　　濱6號.
　　選任辯護人　郭重鑾律師
　　上　訴　人　乙○○
　　　　　　　　　　　　號
　　選任辯護人　吳漢成律師
上列上訴人等因違反公職人員選舉罷免法案件，不服台灣高等法
院花蓮分院中華民國九十三年十一月二十五日第二審更審判決（
九十三年度上更(一)字第二二號，起訴案號：台灣台東地方法院檢
察署九十一年度偵字第一九四、一九五、一九六、二０二、二０
三、二０四、三四二、三四三、三四四、三四九、三五０、三五
一、四七五、六００、六六八、六七五號），提起上訴，本院判
決如下：
    主  文
原判決撤銷，發回台灣高等法院花蓮分院。
    理  由
本件原判決認定上訴人甲○○曾任台東縣長濱鄉鄉長，並為該鄉
第十四屆鄉長候選人；上訴人乙○○則因曾任台東縣長濱鄉民眾
服務站主任，而與甲○○交好。因劉傳勳向乙○○表示欲贊助新
台幣（下同）十萬元，作為好友甲○○參與本屆鄉長選舉之競選
經費，並邀請甲○○前來其住處商談；乙○○乃於民國九十年十
二月中旬某日，至劉傳勳位於台東縣長濱鄉長濱村十一鄰一二一
號之住處，嗣甲○○到場後，劉傳勳將前開十萬元交付甲○○；
甲○○收受後，為開拓膽地區票源，當場將該款項交予乙○○
，委由乙○○代為賄選買票，乙○○即於同年十二月中旬某日上
午十時許，打電話請葉金基、岩新妹夫妻到成功鎮民眾服務站（
乙○○當時擔任成功鎮民眾服務站主任），洽請葉金基、岩新妹
夫妻（二人均經判決有罪確定）擔任膽地區（位於長濱鄉南區
）之大樁腳，幫忙甲○○賄選買票，當場獲得渠等同意；乙○○
復詢問葉金基買一個樁腳要多少錢，葉金基答覆說要三千元，且
大概可以找到十個樁腳。甲○○、乙○○、葉金基、岩新妹等乃
基於共同為甲○○買票賄選之概括犯意聯絡，由乙○○將前開賄
選款項，當場交付其中四萬元予葉金基、岩新妹夫妻二人；約定
由葉金基夫妻幫忙找人買票支持甲○○，發放每位樁腳三千元，
找愈多人愈好；葉金基乃將四萬元收下，交由岩新妹負責保管。
渠等二人離開成功鎮民眾服務站後，因鑑於乙○○強調找愈多人
愈好，若發放每人三千元，恐花費過高，遂決定改以每票一千元
之代價進行買票，並將此決定告知乙○○得其同意後；隨即在長
濱鄉南區之寧埔村膽、界橋地區進行買票，嗣並於九十一年一
月初某日上午九時許及同年月十四日上午十時許，由葉金基前往
長濱鄉民眾服務站（當時乙○○又調回該站服務），向乙○○回
報買票情形後，乙○○又先後交付現金二萬元及一萬元予葉金基
，使葉金基、岩新妹夫妻並分別與賴忠興、劉石阿花等人（亦均
經判決有罪確定）基於概括犯意聯絡，連續對本屆長濱鄉鄉長選
舉有投票權之人，為下列買票賄選之情事：葉金基於九十年十二
月中旬某日晚上，向岩新妹拿取由其保管之賄款五千元，於同日
晚上七時許，在其位於台東縣長濱鄉寧埔村十六鄰膽十之二號
住處，將前開五千元交付有投票權之賴忠興，除買賴忠興本人一
票外，復與賴忠興共同基於概括犯意聯絡，約定以每票一千元之
代價，囑賴忠興本人並轉知其有投票權之家人於鄉長選舉當日均
投票支持候選人甲○○，賴忠興當場同意，並收受前開五千元賄
款。賴忠興於同日晚上八時許，返回其位於同村十五鄰膽四十
一號住處，轉知其均具有投票權之家人即配偶黃美梅、女兒黃美
珠、兒子黃建華三人（亦均經判決有罪確定），伊自葉金基處所
收受之五千元賄款中，有三千元係屬渠等三人共三票之賄款，囑
咐渠等均要投票支持候選人甲○○等情，並當場獲得黃美梅、黃
美珠、黃建華等三人之同意。賴忠興復承前開之概括犯意聯絡，
於九十一年一月初某日晚上六時許，在葉金基前揭住處，向葉金
基表示找到徐德來、賴那毛二人（亦均經判決有罪確定）支持候
選人甲○○，他們二人及其妻均為有投票權之人，每票可發放一
千元等語。葉金基當場交付四千元予賴忠興發放，賴忠興隨即於
同日晚上七時許，先後至徐德來位於同村十五鄰膽十七號住處
、賴那毛位於同村十六鄰膽十三之一號住處，將前開各二千元
之賄款交付徐德來及賴那毛，約定將票投給甲○○。葉金基又於
九十一年一月八日鄉長候選人號次抽籤前二、三日晚上，再向岩
新妹拿取賄款二千元，於同日晚上七時許，至李武明（亦經判決
有罪確定）位於同村十六鄰膽四十五號之住處，將前開二千元
賄款交付有投票權之李武明，約定將票投給甲○○。葉金基復於
九十一年一月上旬某日及一星期後某日均為上午六時許，至劉石
阿花位於同村十六鄰膽五十五之一號住處，先後交付三千元及
五千元之賄款及樁腳費予有投票權之劉石阿花；並與劉石阿花共
同基於概括犯意聯絡，約定以每票一千元之代價，由其在界橋地
區負責幫忙拉票，且囑其本人並轉知其有投票權之家人於鄉長選
舉投票當日，皆要投票支持候選人甲○○，劉石阿花當場同意，
並將上開三千元及五千元之賄款及樁腳費收下。劉石阿花即於同
年月中旬某日上午六時許，在其前開住處，轉知其有投票權之配
偶劉明義（亦經判決有罪確定），獲得劉明義之同意，並由劉石
阿花保管所收受之全部賄款。劉石阿花復承續前開概括犯意，於
九十一年一月二十四日中午，在同村界橋之馬路邊，交付有投票
權之劉春玉（亦經判決有罪確定）一千元之賄款；再於同年月二
十六日鄉長選舉投票日前約一星期某日下午三時許，在台東縣成
功鎮菜市場內，交付有投票權之李林有妹（亦經判決有罪確定）
一千元之賄款，並均囑咐渠等於鄉長選舉當日行使鄉長投票權時
，皆要投票支持候選人甲○○，李林有妹、劉春玉二人均當場同
意。葉金基復於九十一年一月十八日左右上午十時許，在台東縣
長濱鄉鄉○○○○道旁邊，交付二千元賄款予有投票權之黃明國
（亦經判決有罪確定），得黃明國同意，並囑其將票投給甲○○
。甲○○於九十一年一月初某日晚上七時許，由甲○○先打電話
至葉金基前開住處，向葉金基表示要到其住處向選民宣傳理念，
並請岩新妹召集社區內之婦女。嗣因僅有李秋美一人到場，故渠
等即先在社區內幫甲○○分發傳單後，返回葉金基住處等待。未
幾，甲○○到達葉金基住處，發現僅有一位婦女在場，欲改日再
來，並於離開之前，與岩新妹共同基於犯意聯絡，委請其轉告在
場之李秋美，這次鄉長選舉，要將票投給他，他當選後，會給李
秋美二千元等語。岩新妹遂於甲○○離開其住處後，對李秋美表
示：甲○○說票要投給他，他當選時會給妳二千元等語。李秋美
當場同意，而期約為選舉權一定之行使等情。因而撤銷第一審關
於甲○○、乙○○部分之科刑判決，改判論處上訴人甲○○、乙
○○共同連續對於有投票權之人交付賄賂，而約其投票權為一定
之行使罪刑，固非無見。
惟查：(一)、證據雖已調查而其內容尚未明瞭者，即與未經調查無
異，如遽行判決，仍屬應於審判期日調查之證據，而未予調查之
違法。據原判決事實欄上述所載，既認定甲○○係台東縣長濱鄉
第十四屆鄉長候選人，劉傳勳交付之十萬元係作為甲○○之競選
經費，則甲○○於收受後，當場將該款項即十萬元交付予乙○○
，乙○○先後將其中之四萬元、二萬元、一萬元交付葉金基賄選
買票，賸餘之三萬元，是否預備用以對於有投票權之人行求期約
或交付之賄賂，抑留供作為競選費用，此攸關原判決適用公職人
員選舉罷免法第九十條之一第三項宣告沒收與否之重要事項，自
有根究明白之必要，原審未予調查，亦未於事實欄詳加記載，於
理由欄遽認係預備交付之賄賂，難謂無應於審判期日調查之證據
，而未予調查之違法。(二)、沒收之物，須於犯罪事實中有具體之
記載，始為合法，否則諭知沒收，即難謂有事實之根據。原判決
並未於事實欄記載三萬元係上訴人等預備交付之賄賂，其主文宣
告「預備之賄賂新台幣參萬元沒收」，於法自難謂合。上訴人等
上訴意旨雖均未指摘及此，惟為本院得依職權調查之事項，應認
仍有撤銷發回更審之原因。
據上論結，應依刑事訴訟法第三百九十七條、第四百零一條，判
決如主文。
中　　華　　民　　國　九十四　年　　四　　月　　八　　日
                      最高法院刑事第十一庭
                          審判長法官  洪　清　江
                                法官  石　木　欽
                                法官  李　伯　道
                                法官  韓　金　秀
                                法官  林　勤　純
      本件正本證明與原本無異
                                      書  記  官
中　　華　　民　　國　九十四　年　　四　　月　 十四 　日
                                                Ａ
